【裁判字號】    89,判,1775
【裁判日期】    890601
【裁判案由】    採取土石
【裁判全文】
行  政  法  院  判  決                          八十九年度判字第一七七五號
    再 審原 告  林淑卿即益豐砂石行
    再 審被 告  宜蘭縣政府
右當事人間因採取土石事件，再審原告對本院中華民國八十八年三月十二日八十八年
度判字第五四九號判決提起再審之訴。本院判決如左︰
    主  文
再審之訴駁回。
    事  實
緣再審原告於民國八十五年三月五日向再審被告申請採取宜蘭縣五結鄉○○段一五六
七地號附近羅東溪河川公地之土石，案經再審被告以八十五年三月十一日八五府建水
字第二五八七八號函覆礙難受理，再審原告不服，向臺灣省政府提起訴願，經該府以
八十五年六月十八日八五府訴三字第一五六九五○號訴願決定「原處分撤銷，由原處
分機關另為處分」，嗣再審被告於八十五年六月二十五日以八五府建水字第六八八二
七號函重為處分，略謂「臺灣省政府業以八十四年七月十一日八四府建水字第六二二
六六號函同意本府全面停止受理申請使用河川地採取土石，故貴行申請案礙難受理。
」再審原告不服，向臺灣省政府提起訴願，經該府以八十六年一月十四日八六府訴三
字第一四四○七七號訴願決定「原處分撤銷，由原處分機關另為處分」，嗣被告八十
六年九月九日以八六府建水字第八九八七八號函重為處分，略謂「本府基於河川管理
之需要，業停止受理申請使用河川地採取土石，且貴行申請區域亦位於臺灣省政府八
十六年六月二十八日八六府水政字第一五七八○七號公告禁採範圍內，故本府礙難受
理」，再審原告不服，乃循序提起行政訴訟，經本院八十八年度判字第五四九號判決
（以下稱原判決）駁回其訴。再審原告不服，主張原判決有行政訴訟法第二十八條第
一款之情形，提起再審之訴。茲摘兩造訴辯意旨如次：
再審原告起訴意旨略謂：一、按訴願法第二十四條：「訴願之決定確定後，就其事件
，有拘束各關係機關之效力。」規定，對於再審原告河川公地砂石採取案，再審被告
機關於前處分所謂：「停止受理」，既經臺灣省政府八十五年六月十八日八五府訴三
字第一五六九五○號及八十六年一月二十四日八六府訴三字第一四四○七七號訴願決
定書撤銷在案，並於理由欄指示：「本案停止受理處分之案件，請依土石採取規則第
十二條規定，受理申請辦理勘查之後報水利局審核決定」。惟再審被告機關本應受決
定拘束受理申請辦理而不為，竟於八十六年九月九日八六府建水字第八九八七八號函
所為處分再度引用停止受理，並檢還再審原告申請書件，顯然違反訴願法第二十四條
規定。二、茲臺灣省河川管理規則第四十七條：「管理機關應於河川治理計畫目標下
許可採取砂石，並以穩定河床，不影響水流流向及疏濬河道為主，得視河床地形變遷
、通水斷面及其他因素，分段劃定若干可採區及禁採區，並公告之。」規定，已明訂
其法定方式；其公告必需同時包括可採區及禁採區，方為適法。惟臺灣省政府八十六
年六月二十八日八六府水政字第一五七八○七號公告依據一、臺灣省河川管理規則第
四十七條，但公告主旨僅禁採範圍並無可採範圍，顯然違反臺灣省河川管理規則第四
十七條之法定方式。按民法第七十三條：「法律行為，不依法定方式者，無效。」規
定，則臺灣省政府上揭僅禁採之公告，本屬無效。因本院原判決於理由欄所謂：「依
臺灣省河川管理規則第四十七條規定劃定蘭陽溪、羅東溪禁採河段，被告乃據之而為
本件申請案礙難受理之處分，尚無不合」之詞，已違背臺灣省河川管理規則第四十七
條之法定方式。則本院原判決顯有適用法規錯誤之事實，為本件提起再審之訴理由。
三、又土石採取規則第二十條：「中央主管機關為保存或調節土石供需，必要時得公
告一定區域為保留區，停止受理土石採取。」規定，已明訂停止受理土石採取之公告
係屬中央主管機關之權責。再審被告機關引用停止受理之處分，顯然違反上揭土石採
取規則第二十條規定，按行政訴訟法第一條第二項：「逾越權限或濫用權力之行政處
分，以違法論。」規定，則再審被告機關所為處分，顯然逾越權限而違背法令，嚴重
損害再審原告合法權利至巨。惟本院原判決竟於理由欄所謂：「該府業停止受理申請
河川地採取砂石，且原告申請區域亦位於臺灣省政府八十六年六月二十八日八六府水
政字第一五七八○七號公告禁採範圍內，故為礙難受理之處分，洵非無據」之詞，作
為判決基礎，顯有適用法規錯誤之事實。本院原判決有行政訴訟法第二十八條第一款
再審事由，為此提起再審之訴，請求將原判決廢棄等語。
再審被告答辯意旨略謂：一、有關再審原告訴稱再審被告不依臺灣省政府八十六年一
月十四日八六府訴三字第一四四○七七號訴願決定書決定之拘束，而以八十六年九月
九日以八六府建水字第八九八七八號函另為處分，違反訴願法第二十四條規定一節，
查再審被告停止受理土石採取申請之處分，雖曾經臺灣省政府上開訴願決定撤銷，惟
該撤銷意旨係以臺灣省政府建設廳於八十五年十一月七日為「研商宜蘭縣政府公告停
止受理轄內河川土石採取之申請之適法性及處理辦法」邀集經濟部、臺灣省政府法規
委員會等單位派員會同討論，於八十五年十二月二日以八五建水字第○三四七○八號
函送會議紀錄，並請原處分機關依研商結論事項辦理。卷查該研商結論：「本案停止
受理處分之案件，請依土石採取規則第十二條規定，受理申請辦理勘查之後報水利局
審核決定。」是本件原處分機關宜依該研商結論辦理，始稱妥適等語。惟再審被告於
事後以八十六年十月十八日八六府建水字第一二二九九二號函臺灣省政府同意停止受
理系爭河段採取土石，並經台灣省政府以八十六年十月三十日八六府水政字第○九七
五六六號函同意備查，該研商結論既與臺灣省政府上開同意停止受理函相牴觸，再審
被告自無依該研商結論辦理之餘地，有本院八十八年度判字第六四○號判決書理由後
段可稽。另查臺灣省政府八十六年六月二十八日八六府水政字第一五七八○七號公告
係依據臺灣省河川管理規則第四十七條規定所為之禁採公告，非為再審原告訴稱係為
引用土石採取規則第二十條規定所為之停止受理公告，本件再審原告向再審被告申請
土石採取，再審被告以該區業經臺灣省政府八十六年六月二十八日一五七八○七號公
告禁採而否准所請，並無應受理而不受理之情事，再審原告以處分書載有歉難受理而
訴稱再審被告有不受理之情事顯係誤解，是再審被告原處分函（八十六年九月九日八
六府建水字第八九八七八號函）於法並無不合，並無違反訴願法第二十四條之規定，
再審原告當無據為提起再審之理由。二、按「本規則所稱管理機關在省為臺灣省水利
局，在縣（市）為縣（市）政府（建設局或工務局）」、「省管理機關辦理左列事項
：一、．．．四、主、次要河川使用行為除農作物外，其許可、撤銷之審核。」、「
縣（市）管理機關辦理左列事項．．．五、除特別河段外各河川使用申請案件之受理
、審核、許可及撤銷。」、「左列行為應向該河川管理機關申請許可．．．三、在河
川區域採取砂石者。．．．」、「管理機關應於河川治理計畫目標下許可採取砂石，
並以穩定河床，不影響水流、流向及疏濬河道為主，得視河床地形變遷、通水斷面及
其他因素，分段劃定若干可採區及禁採區，並公告之」，臺灣省河川管理規則第三條
第一項前段、第六條第四款、第七條第五款、第三十四條第一項第三款及第四十七條
第一項分別定有明文。三、是依據臺灣省河川管理規則第四十七條第一項規定，臺灣
省政府就主、次要河川（蘭陽溪）有公告禁採之權責，該府八十六年六月二十八日八
六府水政字第一五七八○七號公告本縣蘭陽溪、羅東溪禁採河段，並無違誤。本案再
審被告對再審原告之申請案，經審核結果查其申請地點既位於台灣省政府上開公告禁
採範圍內，再審被告遂據以否准所請，函覆再審原告歉難受理，於法亦無不合。另再
審原告一再主張，臺灣省政府上開公告，未依臺灣省河川管理規則第四十七條規定之
法定方式，應包含可採區與禁採區，依民法第七十三條之規定，應為無效云云。經查
本院八十八年度判字第五三七號判決書理由後段：「次查依據臺灣省河川管理規則第
四十七條規定：管理機關應於河川治理計畫目標下許可採取砂石，．．．得視河床地
形變遷、通水斷面及其他因素，分段劃定若干可採區及禁採區，並公告之。臺灣省政
府依上述規定基於管理機關職權，以八十六年六月二十八日八六府水政字第一五七八
○七號公告宜蘭縣蘭陽溪、羅東溪禁採河段，乃依法令規定為裁量權之行使。」；另
查本院八十八年度判字第二八一號判決書理由後段「管理機關依臺灣省河川管理規則
第四十七條規定，得視河床地形變遷、通水斷面及其他因素，分段劃定若干可採區及
禁採區；如認整條河川均可或均不可採取砂石時，亦可公告全面准許採取，抑或全面
禁採，並非違背法定方式，而使之無效。」本院業已詳查述明，再審原告主張，顯係
對上揭條文認知有誤，請求判決駁回再審之訴等語。
      理  由
按行政訴訟法第二十八條第一款所謂適用法規顯有錯誤，係指原判決所適用之法規與
該案應適用之法規相違背，或與解釋、判例有所牴觸者而言。至於事實之認定或法律
上見解之歧異，難謂為適用法規顯有錯誤。本件再審原告申請採取河川公地之土石，
經再審被告否准，再審原告循序提起行政訴訟，為原判決駁回後，復以原判決有行政
訴訟法第二十八條第一款規定之再審事由，提起再審之訴，略謂：原判決理由所謂「
依台灣省河川管理規則第四十七條規定劃定蘭陽溪、羅東溪禁採河段，被告乃據之而
為本件申請案礙難受理之處分，尚無不合」等語，已違反台灣省河川管理規則第四十
七條之法定方式，適用法規顯有錯誤；又再審被告引用土石採取規則第二十條之規定
，為停止受理之處分，已逾越權限而違背法令，原判決竟認該處分洵非無據，適用法
規顯有錯誤云云。惟查原判決於理由中已指明：再審原告申請採取土石之地點位在臺
灣省政府八十六年六月二十八日八六府水政字第一五七八○七號公告之禁採地點，按
臺灣省政府基於管理職責為維護河防設施安全，依臺灣省河川管理規則第四十七條規
定劃定宜蘭縣蘭陽溪、羅東溪禁採河段，再審被告乃據之而為本件申請案礙難受理之
處分，尚無不合。次查再審被告於本件申請案處理程序未終結前，駁回再審原告申請
，亦與中央法規標準法第十八條但書規定無違，再審原告主張應適用臺灣省政府於七
十七年二月三日七七府建水字第一四四九三○號公告蘭陽溪可採範圍之規定云云，自
非可採。本件再審被告重為處分乃未准再審原告採取土石之申請，核無不合，而認再
審原告於前訴訟程序之訴為無理由，予以駁回，其適用之法規與應適用之法規並無違
背，亦與解釋、判例未有牴觸，自無適用法規顯有錯誤之情形。至於依台灣省河川管
理規則第四十七條之規定，應否同時公告可採區及禁採區，則屬法律上見解之問題，
並無解釋、判例可據，要難指為適用法規顯有錯誤。另台灣省政府依台灣省河川管理
規則第四十七條之規定為禁採公告，並非如再審原告所稱之依土石採取規則第二十條
規定所為之停止受理公告，自無逾越權限之問題，原判決認再審被告之處分洵非無據
，尚非適用法規顯有錯誤。從而再審原告主張原判決有行政訴訟法第二十八條第一款
之再審事由，提起本件再審之訴，顯無理由，應予駁回。
據上論結，本件再審之訴為無理由，爰依行政訴訟法第三十三條、民事訴訟法第五百
零二條第二項，判決如主文。
中    華    民    國     八十九      年      六      月       一        日
                    行 政 法 院 第 三 庭
                                審 判 長 評  事      曾  隆  興
                                         評  事      鄭  淑  貞
                                         評  事      林  家  惠
                                         評  事      徐  瑞  晃
                                         評  事      張  瓊  文
右  正  本  證  明  與  原  本  無  異
                                         法院書記官  路  南  玲
中    華    民    國     八十九      年      六      月       一        日


司法院資訊處製作；財團法人民間司法改革基金會備份。
